【裁判字號】    89,簡上,138
【裁判日期】    891108
【裁判案由】    確認租賃關係存在
【裁判全文】
臺灣士林地方法院民事判決  八十九年度簡上字第一三八號
    上  訴  人  乙○○
    訴訟代理人  楊建智律師
    被  上訴人  甲○○      住.
    訴訟代理人  李吉隆律師
右當事人間請求確認租賃關係存在事件，上訴人對於中華民國八十九年三月八日本院
內湖簡易庭八十八年度湖簡字第九二二號第一審判決提起上訴，本院判決如左：
    主  文
原判決廢棄。
被上訴人在第一審之訴駁回。
第一、二審訴訟費用由被上訴人負擔。
    事  實
甲、上訴人方面：
  一、聲明：如主文所示。
  二、陳述：除與原審宣示判決筆錄所載者相同茲予引用外，補稱：
  （一）被上訴人於原審所提之租約係為偽造：
      上訴人於民國八十八年年初對外出租臺北市○○區○○路四段六六○號八樓
        之八房屋（下稱系爭房屋），於同年二月下旬，被上訴人連絡上訴人稱其公
        司想租房子並要看房子，看過房子後，即決定承租，上訴人代表吉兒影視事
        業有限公司（下稱吉兒公司）向上訴人承租系爭房屋，並付訂金新臺幣（下
        同）一萬元，其餘租金及押租金記載限於七日內付清。上訴人因未帶印章，
        則以簽名加蓋指印為憑，故被上訴人甲○○於原審所提之租約並非上訴人所
        簽定，係為被上訴人所偽造。
      原審審理時，並未提示租約給上訴人閱覽，上訴人無從發現其真偽，待閱卷
        後始發現被上訴人於原審所提之租約竟是偽造。另查上訴人於原審承認有租
        賃關係，是誤以為被上訴人代表吉兒公司起訴，所以承認與吉兒公司有租賃
        關係，並非承認與甲○○個人有租賃關係。
      被上訴人所提出之房屋租賃契約書，其上雖有上訴人簽名及印文，然該簽名
        以肉眼即可看出並非真正。且衡諸常情，地震發生時逃生尚且不及，豈有在
        慌亂中仍攜出租約之可能。復依該契約書所載，房屋租賃期間自八十八年二
        月二十四日起至八十九年二月三十日止，然二月並無三十日，此為眾所周知
        之事實，房東於簽訂契約時，豈有可能約定在不存在之時間到期。又租約日
        期既係二十四日，然卻又書明每月一日繳款，全然未提及自每月二十四日迄
        下月份一日間之租金如何計算，此均與一般租賃契約不符，是該契約書顯係
        由被上訴人偽造。
  （二）上訴人與吉兒公司之租約於八十八年三月底已終止：
        簽定租約後，被上訴人僅給付上訴人一萬元訂金，隨即遷入，其餘所積欠之
        租金及押租金遲遲不付，上訴人曾多次催討未果，於八十八年三月中，上訴
        人再找被上訴人催繳租金，被上訴人並無給付之意思，上訴人請其儘速搬走
        ，三月底前被上訴人即將鑰匙交給管理員，並請管理員轉交鑰匙給上訴人，
        隨即搬離租屋。
  （三）系爭租屋於八十八年四月間曾出租給周麗淑小姐：
        上訴人於被上訴人退租後，於八十八年四月二十五日再將上開房屋出租給訴
        外人周麗淑小姐，直到同年六月底七月初時，周麗淑小姐因故提前終止租約
        。
  （四）被上訴人居住時間為一個多月，故其僅有繳納一期（三月份）之管理費，其
        餘管理費均為上訴人及另一房客周麗淑所繳，另自來水費及電費均為二個月
        繳一次，八十八年二月繳納時，被上訴人尚未承租，八十八年四月繳納時，
        被上訴人早已終止租約搬走了，所以又是由上訴人繳納，亦足證被上訴人於
        本案提起時租賃關係早已不存在。
  （五）被上訴人雖曾於原審提出由松山區慈祐里里長楊榮次所開具之受災戶證明書
        ，此證明書經楊榮次里長於被上訴人被訴詐領災民補償費之刑事案件中證稱
        是依戶籍登記而開證明書，並不知道被上訴人當時是否有居住在該屋，故該
        證明書不能證明租賃關係存在。
  （六）被上訴人以其於八十八年七月十六日向臺北信義郵局第一二八支局承租信箱
      欲證明其在八十八年七月十六日尚住在系爭房屋內，但在臺北信義郵局第一
        二八支局租用信箱，不表示其一定住在附近，如其真正住在系爭房屋，直接
        以系爭房屋為通訊地即可，何須多此一舉。
（七）被上訴人又以其女何佩玲就讀永吉國中，欲證明被上訴人未在八十八年三月
        搬走，但小孩就學是以戶籍為準，與人是否有住在該戶籍地無關。
  三、證據：援用原審之立證方法，另提出租約影本二份、名片影本一份、管理費單
      據影本一份、水電費繳納單據影本一份、臺灣臺北地方法院檢察署八十九年度
      偵字第二二八三號起訴書影本一份。
乙、被上訴人方面：
  一、聲明：駁回上訴。
  二、陳述：除與原審宣示判決筆錄所載者相同茲予引用外，補稱：
  （一）被上訴人確於八十八年二月間與上訴人訂立系爭房屋租賃其約，且被上訴人
        於八十八年七月猶向臺北信義郵局第一二八支局承租第一二八－五五號信箱
        ，租期至八十九年九月三十日，且戶籍亦設於租賃房屋址，顯見其確與上訴
        人訂有前開租賃契約。
  （二）上訴人始終未能提出其與吉兒公司所訂之租賃契約，惟竟可保存並提出只住
        二個月即搬走之周麗淑之租約，顯屬可疑。
  （三）被上訴人之女於八十八年九月間仍就讀臺北市永吉國中，足認被上訴人並未
        於八十八年三月間搬離該址。
  三、證據：援用原審之立證方法。並提出房屋租賃契約影本一份、臺北信義郵局申
      請函影本一份、永吉國中成績單影本一份、永吉國中八十八年六月二十九日、
      八十八年七月六日、八十八年九月二十日函各一份、筆錄影本一份，並聲請調
      閱臺灣臺北地方法院八十九年度訴字第七一七號刑事卷。
      理    由
一、本件被上訴人起訴主張：其於八十八年二月二十四日向上訴人承租系爭房屋，租
    期為一年，租金每月二萬元，押租金五萬元，其並將自己及女兒之戶籍遷入該址
    ，並與其女共居於系爭房屋，詎八十八年九月二十一日發生大地震，被上訴人承
    租之房屋倒塌，雖其與女兒當日未於該屋居住而倖免於難，並因此得向臺北市政
    府請領二十萬元救助金及優先免費承租國宅，上訴人竟為圖得前開利益，而否認
    與被上訴人之租約，爰提本訴等情；上訴人則以：其並未與被上訴人訂立租約，
    而係與被上訴人任負責人之吉兒公司訂租約，且因被上訴人僅給付一萬元訂金，
    遲未付押租金及租金，經上訴人催其搬遷，被上訴人於八十八年三月底將系爭房
    屋鑰匙交予管理員，該租約已於八十八年三月底終止等語置辯。
二、被上訴人主張其於八十八年二月二十四日向上訴人承租系爭房屋，租期為一年，
    租金每月二萬元，押租金五萬元一節，為上訴人所否認，辯稱：被上訴人係以吉
    兒公司名義與其訂立租約，且該租約因被上訴人未付租金，經催其搬遷，被上訴
    人於八十八年三月底將系爭房屋鑰匙交予管理員，該租約已於八十八年三月底終
    止等語。是本院應審究者為：（一）八十八年二月二十四日系爭房屋租賃契約之
    承租人究為被上訴人或吉兒公司？（二）系爭房屋租賃契約是否業經終止。經查
    ：
（一）被上訴人主張其於八十八年二月二十四日向上訴人承租系爭房屋，雖據提出以
      其個人為承租人之房屋租賃契約一份為憑，然上訴人否認該租賃契約之真正，
      辯稱其上簽名非其所為，印文亦非其所有等詞。經本院核閱系爭房屋租賃契約
      書，立契約人欄下「乙○○」之簽名確與上訴人當庭所為之簽名明顯有異，且
      租期屆滿日竟為八十九年二月「三十日」亦屬可疑，惟上訴人於原審法院審理
      中，自認與被上訴人訂有前揭租賃契約，參以被上訴人於八十八年二月二十五
      日向臺北市松山區戶政事務所辦理戶籍遷入手續時即附有該份租賃契約，業經
      臺灣臺北地方法院向臺北市政府松山區戶政事務所調閱屬實，而斯時被上訴人
      並無從預知大地震之發生，更無從預知將可領得救災補助，實無預以偽造該租
      約之必要，是上訴人於本院審理中始辯稱其並未與被上訴人訂立前開租賃契約
      ，已非全然可信。
（二）至上訴人主張被上訴人因未繳納租金，於八十八年三月間即已搬遷一事，則為
      被上訴人所否認，辯稱其有繳納租金，且並未搬離云云。然查：被上訴人自八
      十八年二月下旬搬進系爭房屋後，因未繳清租金、押金，屢經上訴人催討，並
      要求其遷離，被上訴人始於八十八年三月底遷離系爭房屋，嗣即未繳納管理費
      等情，業據該大樓之管理員許良美證述屬實，有調查筆錄一份及臺灣臺北地方
      法院八十九年度訴字第七一七號刑事判決在卷為憑，上訴人此部分主張自堪憑
      信，被上訴人因未繳納租金。經上訴人請求返還租賃物，被上訴人果於八十八
      年三月底搬遷，亦未繳納管理費等情以觀，已足認二造間於八十八年三月底有
      終止系爭租賃契約之合意。
三、按確認之訴非原告有即受確認判決之法律上利益者，不得提起，所謂即受確認判
    決之法律上利益，係指法律關係之存否不明確，原告主觀上認其在法律上之地位
    有不安之狀態存在，且此種不安之狀態得以確認判決將之除去者而言，若縱經法
    院判決確認，亦不能除去其不安之狀態者，即難認有受確認判決之法律上利益（
    最高法院五十二年度臺上字第一二四０號判例參照）。二造間就是否訂定系爭房
    屋租賃契約多所爭執，縱認二造間確訂有前揭租賃契約，然該租約業於八十八年
    三月底合意終止前經認定，則該租賃契約自八十八年三月底合意終止時起即已向
    後失其效力，被上訴人訴請確認八十八年三月底合意終止租約起至八十九年二月
    二十九日止二造間之租賃契約存在，即無理由；至八十八年二月二十四日至八十
    八年三月底二造合意終止該租賃契約前，該租賃契約雖存在，然被上訴人提起本
    件確認之訴，確認二造八十八年二月二十四日訂約之日起至八十八年三月底間租
    賃契約存在，亦無從使其得請領救災補助，反使其因此負有給付租金之義務，揆
    諸前開說明，難認其有即受確認判決之法律上利益。從而，被上訴人訴請確認前
    開租賃契約存在洵屬無理，應予駁回，原審認被上訴人請求有理由而為被上訴人
    勝訴之判決，尚有未洽，上訴意旨指摘原判決不當，求予廢棄改判，為有理由，
    爰由本院予以廢棄改判，如主文第二項所示。
四、據上論結，本件上訴為有理由，依民事訴訟法第四百三十六條之一第三項、第四
    百五十條、第七十八條，判決如主文。
中      華      民      國    八十九    年      十一    月      八      日
                            臺灣士林地方法院民事第一庭
~B審判長法官  陳介源
~B法      官  陳梅欽
~B法      官  方彬彬
右為正本係照原本作成。
本判決不得上訴。
中      華      民      國    八十九    年      十一    月      十      日
~B法院書記官  劉道文


司法院資訊處製作；財團法人民間司法改革基金會備份。
